【裁判字號】    99,訴,149
【裁判日期】    991207
【裁判案由】    重劃分配異議
【裁判全文】
臺灣雲林地方法院民事判決               99年度訴字第149號
原      告  沈芳寬
            沈倉淵
共      同
訴訟代理人  林德昇律師
被      告  斗六市成功自辦市地重劃區重劃會
法定代理人  葉松海
訴訟代理人  張憲堂
上列當事人間重劃分配異議事件，本院於民國99年10月19日言詞
辯論終結，判決如下：
    主  文
原告之訴駁回。
訴訟費用由原告負擔。
    事  實
壹、原告方面
一、聲明：
  (一)被告於民國（下同）98年12月31日98宏劃成功字第98043-1
    號公告之分配圖（下稱系爭分配圖），對於原告部分應予撤
    銷。
  (二)被告於原告繳交差額地價新台幣（下同）1760,320元後，應
    將系爭分配圖編號64，面積94.9平方公尺之土地分配予原告
    。
  (三)訴訟費用由被告負擔。
二、陳述：
  (一)被告於98年12月31日以98宏劃成功字第98043-1 號公告系爭
    分配圖，原告不服，於99年1 月14日提出陳情書，被告以99
    年3 月8 日99宏劃成功字第000093號函，函覆協調不成，未
    獲變更分配成果，依斗六市成功自辦市地重劃會章程第31條
    規定，原告於接到該函後15日內依法提起本件訴訟。
  (二)依鈞院向雲林縣政府函查結果，系爭分配圖編號64之街角地
    ，應留設騎樓，其最小寬度為7.1 公尺，最小深度為14公尺
    ，此一規定原告固無意見，惟如系爭分配圖編號64，7.1 ×
    14＝99.4平方公尺之位置，上面有原告之合法建物存在為不
    爭之事實，雖然原告依重劃分配所得分配之面積僅39.89 平
    方公尺，未達94.9平方公尺的二分之一，但原告原有面臨成
    功路之店面今不能原位置分配，且須拆除房屋，對於原告而
    言，實屬受損甚大。又按市地重劃實施辦法第31條第1 項規
    定，係以原地分配為原則；同項第二款規定，土地所有權人
    應分配之面積已達最小分配面積二分之一者，「得」於深度
    較淺或重劃後地價較低之街廓按最小分配面積標準分配之，
    並非規定為「應」，故縱然原告應分配面積未達系爭分配圖
    編號64街角地面積之二分之一，但上開市地重劃辦法並無規
    定原告無法原位置分配於街角地。
  (三)依市地重劃實施辦法第31條第1 項第5 款，重劃前已有合法
    建築物之土地，其建築物不妨礙都市計畫及土地分配者，按
    原有位置分配。原告重劃前之土地位置，除部分劃設為公共
    設施道路用地外，其餘部分約8 公尺之寬度目前尚為原告保
    留之房屋所占用，故按其寬度分配7.1 公尺給原告，此對於
    被告而言，亦可減少重劃費用之負擔，即被告不須全部徵收
    原告之房屋，可以少花126 萬餘元，又可獲得差額地價之繳
    交，又可解決原告之主張，應為可行又沒有侵害他人權益之
    方案。
  (四)原告變更訴之聲明之分配面積，在系爭分配圖編號64之原位
    置上，主張分配法定最小面積94.9平方公尺，應屬合理，而
    超出原應分配面積55.01 平方公尺（法院按：原告誤繕為59
    .51 平方公尺），原告亦願意以被告自己核算之評定價格每
    平方公尺32,000元價購補繳差額，如此而言對於被告並無損
    失，也解決原告之主張，此乃兩全齊美。
  (五)原告主張之分配位置，以7.1 公尺寬，14公尺深計算為99.4
    平方公尺，但應扣掉截角4.5 公尺（3 公尺×3 公尺÷2 ）
    故實際為94.9平方公尺，94.9平方公尺扣去39.89 平方公尺
    為55.01 平方公尺，乘以每平方公尺32,000元，則原告應補
    繳之差額計為1760,320元。
  (六)又原告與訴外人游國津於99年10月23日書立合併分配同意書
    ，訴外人游國津願將其可得分配之面積（即系爭分配圖編號
    40）與原告之可得分配面積，合併分配在系爭分配圖編號64
    之位置。
  (七)依市地重劃實施辦法第31條第1 項第2 款之規定：「未達或
    合併後仍未達重劃區內最小分配面積標準二分之一者，除通
    知土地所有權人申請與其他土地所有權人合併分配者外，應
    以現金補償之；其已達重劃區內最小分配面積標準二分之一
    者，得於深度較淺、重劃後地價較低之街廓按最小分配面積
    標準分配或協調合併分配之。」本件在異議過程中，被告並
    未通知原告要與其他土地所有權人合併才能分配在原告請求
    的位置，被告未盡告知之義務。
  (八)本件自辦市地重劃，對於原告而言不但未獲其利，反受其害
    ，因原告重劃前所有之雲林縣斗六市○○段220 地號土地面
    積33平方公尺、同段220-1 地號土地面積8 平方公尺、同段
    231 地號土地面積8 平方公尺，三筆面積合計49平方公尺，
    公告現值為每平方公尺30,000元；而重劃後原告僅得分配面
    積為39.89 平方公尺，依重劃後之單價評定為32,000元，則
    依被告之計算表，原告平白損失193520元【計算式：（49㎡
    ×30,000）－（39.89 ㎡×32,000）＝193,520 】，若依公
    告現值計算，重劃後分配面積減少9.11平方公尺，原告之損
    失即為273,300 元【計算式：9.11㎡×30,000＝273,300 】
    。又原告之土地原來即面臨15公尺寬之成功路，面寬有13公
    尺，原告原有房屋租金之收入很好，如今重劃後，不但未能
    分配在原位置，另分配之位置面寬僅4.5 公尺，土地之使用
    價值損失應非政府鼓勵自辦市地重劃之立法意旨，原告重劃
    後之損失，被告與雲林縣政府應尋合理之解決。
貳、被告方面
一、聲明：
  (一)原告之訴駁回。
  (二)訴訟費用由原告負擔。
二、陳述
  (一)原告於本件重劃前所有雲林縣斗六市○○段220 地號土地面
    積33平方公尺、同段220-1 地號土地面積8 平方公尺、同段
    231 地號土地面積8 平方公尺，三筆面積合計49平方公尺，
    被告依據本重劃區之「重劃前、後地價」、雲林縣政府98年
    11月24日府地發字第0980703753號函核定本重劃區之計算負
    擔總計表、土地分配計算表及相關規定，計算原告重劃後應
    受分配面積為39.89 平方公尺。
  (二)被告按照雲林縣畸零地自治條例所規定的最小分配面積標準
    評估後，確實無法將系爭分配圖編號64位置分配給原告。原
    告建物所在位置在重劃開闢道路之前與其他鄰近土地一樣，
    都是一般建築用地，是因為重劃開闢道路後，其建物所在位
    置才變成是街角地位置。況依市地重劃實施辦法第31條第1
    項第5 款之規定，重劃前已有建築物之土地，其建築物不妨
    害都市計劃、重劃工程及土地分配者，按原有位置分配。而
    原告重劃前是三筆土地，其現有建物有部分是占用國有地。
    該建物右側已妨害都市計劃及重劃工程，左邊的部分在重劃
    前屬於畸零地，妨害土地分配，並不符合該條之規定。又市
    地重劃之精神在於市地交換整合，讓土地可以有完整的形狀
    ，以利土地使用。且依市地重劃實施辦法第31條之規定，重
    劃後土地分配位置，以重劃前相關土地位置分配，不一定要
    在原位置，可以在左邊或右邊。
  (三)依市地重劃實施辦法31條第1 項第2 款之規定，原告重劃後
    可分配的土地面積必須達到94.9平方公尺的二分之一即47.4
    5 平方公尺，才可為如其聲明第2 項之請求，但原告重劃後
    可分配的面積只有39.89 平方公尺，所以原告不可以為此請
    求。故被告另依據市地重劃實施辦法第30條及第31條第1 項
    第2 款、第5 款之規定，給予原告調整分配於毗連且同街廓
    、同地價區即系爭分配圖編號63，面積為76.71 平方公尺，
    分配比率達百分之156.6 ，應繳差額地價1178,200元。則原
    告請求撤銷土地分配公告成果，並主張原位置分配於系爭分
    配圖編號64位置之訴求，除已違背雲林縣畸零地使用自治條
    例有關最小建築基地面積規定及市地重劃實施辦法第30 條
    、第31條規定外，亦不符公平比例原則、相對侵害重劃區土
    地所有權人權益。
  (四)原告所提出申請合併同意書之另一人即訴外人游國津部分，
    在公告期間內即自98年12月31日公告時起至99年1 月29日止
    ，並未提出異議，依據市地重劃實施辦法第35條第2 項及平
    均地權條例第62條之規定，業已期滿確定在案，故訴外人游
    國津部分不得再請求變更公告確定之分配方案，主張再與原
    告合併分配。公告確定後即具一定效力，須依規定辦理檢測
    、登記…等相關手續，如果公告確定後還允許土地所有權人
    請求變更分配方案，則重劃方案將永無確定之日。
  (五)市地重劃實施辦法第31條第1 項第2 款之規定是指未達或合
    併後仍未達二分之一者，才有適用。本件原告二人已經是合
    併分配，且是依據該條文後段「其已達重劃區內最小分配面
    積標準二分之一者，得於深度較淺、重劃後地價較低之街廓
    按最小分配面積標準分配或協調合併分配之」之規定辦理分
    配，故被告沒有義務再通知原告二人尋求與他人合併分配。
  (六)土地重劃後的地價是由地價評議委員會來評定，重劃前的土
    地公告現值與重劃後的評定地價，二者是無法比擬的。原告
    主張其土地公告現值減少之部分，是因辦理市地重劃的每位
    參與人都要負擔重劃費用，依據獎勵土地所有權人辦理市地
    重劃辦法第36條之規定，雲林縣政府會發給參與人土地重劃
    之所有權人「總費用證明書」，日後原告就該土地為第一次
    移轉登記時，可以工程改良費用的名目扣減計算增值稅的應
    課稅金額。
    理    由
壹、程序方面：
一、按「重劃區土地分配完畢後，理事會應即檢具下列圖冊提經
    會員大會通過後，公告公開閱覽三十日，並通知土地所有權
    人：一、計算負擔總計表。二、重劃前後土地分配清冊。三
    、重劃後土地分配圖。四、重劃前地籍圖。五、重劃前後地
    號圖。土地所有權人得於前項公告期間內提出異議，理事會
    應予協調處理。並將處理結果送會員大會追認；協調不成時
    ，異議人得依章程所定期限訴請司法機關裁判。」獎勵土地
    所有權人辦理市地重劃辦法地34條第1 項、第2 項定有明文
    。又斗六市成功自辦市地重劃區重劃會章程第31條規定：「
    本重劃區土地分配完竣後應辦理公告，土地所有權人得於公
    告期間內以書面就分配內容提出異議，理事會應予協調處理
    ，協調不成立者將協調結果通知異議人，異議人應於收到調
    處紀錄翌日起十五日內訴請司法機關裁判，逾期不訴請裁判
    即認為同意公告成果，由理事會送請主管機關辦理地籍測量
    及土地登記。」查本件重劃後土地分配成果於98年12月31日
    辦理公告，原告於99年1 月14日以書面提出異議，經協調不
    成立，原告於收到調處紀錄後15日內依法向本院提起本件訴
    訟，有原告提出被告99年3 月8 日99宏劃成功字第000093號
    函乙份在卷可稽，復為被告所不爭執，則原告提起本件重劃
    分配異議之訴訟，於程序上為合法，先予敘明。
二、次按非法人之團體，設有代表人或管理人者，有當事人能力
    ，民事訴訟法第40條第3 項定有明文。被告斗六市成功自辦
    市地重劃區重劃會係依平均地權條例第58條第2 項之規定，
    為辦理市地重劃而設立，並依獎勵辦法第7 條報經主管機關
    雲林縣政府核准實施市地重劃，由重劃區內之多數土地所有
    人組成，其成立之目的為辦理雲林縣斗六市○○段段細部計
    畫內部分土地之自辦市地重劃，辦公處所即會址設於雲林縣
    斗六市○○路317 號四樓，代表人為葉松海，並有獨立之財
    產，有被告重劃會章程等件附卷可稽，符合非法人之團體之
    成立要件，自有當事人能力。
三、復按訴狀送達後，原告不得將原訴變更或追加他訴，但擴張
    或減縮應受判決事項之聲明者，不在此限，民事訴訟法第25
    5 條第1 項第3 款定有明文。本件原告起訴時主張被告於98
    年12月31日98宏劃成功字第98043-1 號公告之分配圖對於原
    告部分應予撤銷，原告應分配於系爭分配圖編號64之位置（
    面積162.72平方公尺）。嗣後於本院99年10月19日言詞辯論
    庭變更為被告於98年12月31日98宏劃成功字第98043-1 號公
    告之系爭分配圖對於原告部分應予撤銷；被告於原告繳交差
    額地價1760,320元後，應分配系爭分配圖編號64，面積94.9
    平方公尺予原告，核屬減縮應受判決事項之聲明，與前開規
    定相符，先予敘明。
貳、兩造不爭執事項：
一、市地重劃實施辦法為內政部於65年2 月1 日以台六五內地字
    第659658號函頒布，最後一次修正為92年1 月24日，該辦法
    是屬於法律授權之行政規章。
二、本件自辦市地重劃案其重劃範圍經雲林縣政府96年1 月25日
    核定；重劃計劃書經雲林縣政府96年3 月5 日核定。
三、重劃土地分配方案於98年12月31日公告後，原告於公告期間
    內以書面提出異議，經協調不成立，原告於收到調處紀錄後
    15日 內向本院提起本件訴訟。
四、重劃土地分配方案公告期間自98年12月31日起至99年1 月29
    日止，訴外人游國津在公告期間內，並未提出異議，
五、系爭分配圖編號64，面積為162.72平方公尺，而原告重劃後
    可分配的面積為39.89 平方公尺。
六、雲林縣政府99年9 月20日回函所示原告所主張分配之系爭分
    配圖編號64土地最小應有寬度為7.1 公尺，應有深度為14公
    尺。
七、對卷附土地登記謄本、地籍圖謄本、勘驗筆錄、現場照片、
    雲林縣政府97年1 月8 日及98年7 月9 日函、98年7 月9日
    公告、98年9 月16日函、98年12月31日公告、98年11月24日
    函、斗六市成功自辦市地重劃區計算負擔總計表、重劃後土
    地分配圖、土地分配計算表、斗六市成功自辦市地重劃會章
    程、雲林縣畸零地使用自治條例不爭執。
、兩造爭執之事項：
    依市地重劃實施辦法之規定，原告可否請求被告將重劃後系
    爭分配圖編號64之位置分配與原告？
肆、法院的判斷：
一、本件自辦市地重劃案其重劃範圍經雲林縣政府96年1 月25日
    核定，重劃計劃書並經雲林縣政府於96年3 月5 日核定，而
    依雲林縣政府98年11月24日府地發字第0980703753號函核定
    之計算負擔總計表，原告重劃後應受分配面積為39.89 平方
    公尺，為兩造所不爭執。又本院於99年8 月17日以雲院恭民
    愛99年度訴字第149 號函詢問雲林縣政府，系爭分配圖編號
    64之土地面臨編號66號道路之一側，於建築時是否應留設騎
    樓？如應留設騎樓，系爭分配圖編號64（轉角）處分配之土
    地最小寬度與深度依規定應多少，方可獨立供建築使用，而
    依雲林縣政府99年9 月20日回函所示原告所主張分配之系爭
    分配圖編號64土地最小應有寬度為7.1 公尺，應有深度為14
    公尺，有雲林縣政府99年9 月20日府地發字第0990702943號
    函在卷可參，復為兩造所不爭執，自可無疑。
二、按重劃後土地分配之位置，以重劃前原有土地相關位次分配
    於原街廓之面臨原有路街線者為準，其調整分配方法如同一
    土地所有權人在重劃區內所有土地應分配之面積，未達或合
    併後仍未達重劃區內最小分配面積標準二分之一者，除通知
    土地所有權人申請與其他土地所有權人合併分配者外，應以
    現金補償之；其已達重劃區內最小分配面積標準二分之一者
    ，得於深度較淺、重劃後地價較低之街廓按最小分配面積標
    準分配或協調合併分配之，市地重劃實施辦法第31條第1 項
    第2 款定有明文。查原告請求分配於系爭分配圖編號64之位
    置，縱如其減縮後之主張將應受分配之土地面積減為94.9平
    方公尺，但依上開規定，其重劃後可受分配之土地面積仍需
    達47.45 平方公尺，方可為此請求，但原告重劃後可分配的
    面積僅有39.89 平方公尺，此並為兩造所不爭執，則原告上
    開請求，自屬不應准許，應予駁回。
三、原告雖於99年10月23日與訴外人游國津書立合併分配同意書
    ，合意將原告應分配面積39.89 平方公尺，加上訴外人游國
    津於系爭分配圖編號40之分配面積，主張合併分配於系爭分
    配圖編號64之位置云云，惟本件重劃土地分配方案於98年12
    月31日公告，至99年1 月29日公告期滿，訴外人游國津在公
    告期間內，並未提出異議，為兩造所不爭執，依據市地重劃
    實施辦法第35條第2 項規定：「主管機關應將前項公告及重
    劃前後土地分配清冊檢送土地所有權人。土地所有權人對於
    第一項分配結果有異議時，得於公告期間內向主管機關以書
    面提出異議。未提出異議或逾期提出者，其分配結果於公告
    期滿時確定。」及平均地權條例第62條規定：「市地重劃後
    ，重行分配與原土地所有權人之土地，自分配結果確定之日
    起，視為其原有之土地。」則游國津分配於編號40之部分已
    於公告期滿時確定，自不得再請求變更公告確定之分配方案
    ，主張與原告合併分配。如果公告確定後還允許土地所有人
    請求變更分配方案，則重劃方案將永無確定之日，並造成重
    劃區內土地所有人之爭執，故原告主張與訴外人游國津合併
    分配於系爭分配圖編號64之位置，並無理由，不應准許。
四、至於原告主張其所有土地之價值因重劃而遭受損失，應非政
    府鼓勵自辦市地重劃之立法意旨云云。查原告所主張之損失
    乃因其計算方法有異，於重劃前係依土地公告現值計價，重
    劃後則依評定地價計價，而土地重劃後的地價是由地價評議
    委員會評定，與重劃前的土地公告現值，二者是無法比擬的
    。市地重劃乃為促使地盡其利，達成地利共享，並健全都
    市發展，縱使市地重劃的每位參與人均需負擔重劃費用，或
    許因此減少受分配之土地面積，但按諸經驗法則，參與重劃
    之土地總價值通常會因重劃而增加，況且原告此部分之主張
    與其本件訴訟之請求無涉，故亦無足取。
五、綜上所述，原告請求將被告於98年12月31日以98宏劃成功字
    第98043-1 號公告之分配圖，對於原告部分予以撤銷。被告
    並應於原告繳交差額地價1760,320元後，將系爭分配圖編號
    64，面積94.9平方公尺之土地分配予原告，為無理由，應予
    駁回。
伍、結論: 本件原告之訴為無理由，依民事訴訟法第78條判決如
    主文。
中    華    民    國    99    年    12    月    7    日
                  民事第一庭    法  官  邱瑞裕
以上正本係照原本作成
如對本判決上訴，須於判決送達後20日內向本院提出上訴狀
中    華    民    國    99    年    12    月    7    日
                                書記官  陳文明

司法院資訊處製作；財團法人民間司法改革基金會備份。
